【裁判字號】    97,台上,192
【裁判日期】    970111
【裁判案由】    違反毒品危害防制條例
【裁判全文】
最高法院刑事判決              九十七年度台上字第一九二號
上  訴  人  甲○○
選任辯護人  林易佑律師
上  訴  人  丙○○
            乙○○
上列上訴人等因違反毒品危害防制條例案件，不服台灣高等法院
台中分院中華民國九十六年十一月一日第二審判決（九十六年度
上訴字第二二０五號，起訴案號：台灣彰化地方法院檢察署九十
六年度偵字第一五六九號），提起上訴，本院判決如下：
    主  文
原判決撤銷，發回台灣高等法院台中分院。
    理  由
本件原判決認定：上訴人丙○○、甲○○、乙○○（下稱上訴人
等三人），前均曾因犯罪，分別經法院判處罪刑，並分別執行有
期徒刑完畢（於本件均為累犯）。詎仍不知悔改，明知海洛因為
毒品危害防制條例規定之第一級毒品；丙○○亦知甲基安非他命
為同條例規定之第二級毒品，依法均不得販賣、持有。惟仍為下
列販賣毒品之行為：(一)、為圖謀厚利俾供購毒施用，丙○○得知
陳上福（另案審理）係在販賣海洛因，遂自民國九十五年九月間
起，至九十六年一月一日止，或夥同陳上福、乙○○共三人（即
如原判決《下同》附表壹編號一、二、四、六、八、十、十一所
示部分）；或夥同陳上福共二人（即附表壹編號三所示部分）；
或夥同陳上福、乙○○、甲○○共四人，共同基於販賣第一級毒
品海洛因以營利之犯意聯絡（即附表編號五、七、九、十二所示
部分），由陳上福負責提供海洛因及部分客源，並交予丙○○00
00000000號行動電話一支，充作丙○○聯絡販賣毒品之工具，再
推由丙○○、乙○○、甲○○於附表壹所示之交易時間、地點、
方式、價格，販賣第一級毒品海洛因予陳金龍、陳東慶、陳志興
、朱志遠、黃聰榮、不詳姓名綽號「阿坤」之成年男子、孫清仁
等人計二十三次。共同販賣所得款項為新台幣（下同）一萬八千
五百元（其中丙○○與陳上福二人共同販賣所得二千元，二人與
乙○○共同販賣所得一萬三千五百元。丙○○、乙○○、陳上福
與甲○○共同販賣所得三千元）。而丙○○每賣出一千元海洛因
可向陳上福抽得三百元現款；乙○○則可自行從中抽取部分海洛
因施用，並由丙○○提供膳食及加油費用；甲○○則可獲得丙○
○所提供之生活費。(二)、為圖謀厚利俾供購毒施用，丙○○得知
陳上福亦有販賣甲基安非他命，遂夥同陳上福及不詳姓名之成年
女子，共同基於販賣第二級毒品甲基安非他命以營利之犯意聯絡
，由陳上福負責提供甲基安非他命及部分客源，並交予丙○○上
開0000000000號行動電話一支，充作丙○○聯絡販賣毒品之工具
，再推由丙○○負責於附表貳所示之交易時間，先與欲購買甲基
安非他命者聯絡時間、地點、金額、數量等交易核心重要事項後
，再由丙○○轉告陳上福，陳上福再推由不詳姓名年籍之成年女
子，於附表貳所示之交易地點、方式、價格，販賣第二級毒品甲
基安非他命予陳金龍、陳志興、朱志遠及劉嘉益等人共五次，販
賣得款項合計五千五百元。嗣經警分別在雲林縣麥寮鄉○○街十
二號前、彰化縣福興鄉○○路○段七七０巷十弄二十號、彰化縣
福興鄉○○○街一一一號等處搜索，查扣陳上福、丙○○、乙○
○所有，供販賣之海洛因一包（淨重三五．八九公克，純度八三
．七０％），丙○○販賣第一級毒品海洛因、第二級毒品甲基安
非他命所得共計二萬四千元（其中包括丙○○與陳上福，或並與
乙○○共同販賣第一級毒品海洛因所得一萬六千五百元，及以上
三人與甲○○共同販賣第一級毒品海洛因所得三千元，暨丙○○
與陳上福共同販賣第二級毒品甲基安非他命所得五千五百元）等
情。因而撤銷第一審關於丙○○部分，及乙○○販賣第一級毒品
部分之科刑判決，改判仍論丙○○以共同販賣第一級毒品，累犯
罪，處有期徒刑拾陸年陸月。又共同販賣第二級毒品，累犯罪，
處有期徒刑柒年貳月。應執行有期徒刑貳拾年；論乙○○以共同
販賣第一級毒品，累犯罪，處有期徒刑拾陸年貳月；並分別為相
關從刑之宣告；另維持第一審關於論甲○○以共同販賣第一級毒
品，累犯罪，處有期徒刑拾伍年貳月部分之判決，駁回上訴人甲
○○在第二審之上訴。固非無見。
惟查：（一）刑法於九十四年二月二日修正公布，刪除第五十六
條所定連續犯之規定，自九十五年七月一日施行。而基於概括犯
意連續多次販賣毒品之行為，於刑法修正刪除連續犯規定之前，
均依連續犯論以一罪。此次刑法第五十六條修正理由之說明謂：
「對繼續犯同一罪名之罪者，均適用連續犯之規定論處，不無鼓
勵犯罪之嫌，亦使國家刑罰權之行使發生不合理之現象。」「基
於連續犯原為數罪之本質及刑罰公平原則之考量，爰刪除有關連
續犯之規定」等語，即係將本應各自獨立評價之數罪，回歸本來
就應賦予複數法律效果之原貌。而所謂集合犯是指立法者所制定
之犯罪構成要件中，本就預定有數個同種類之行為將反覆實行之
犯罪而言，將各自實現犯罪構成要件之多數行為，解釋為集合犯
，而論以一罪。是以對於集合犯，必須從嚴解釋，以符合立法者
之意向。觀諸毒品危害防制條例所定之販賣毒品罪之構成要件文
義，實無從認定立法者本即預定該犯罪之本質，必有數個同種類
行為而反覆實行之集合犯行，故販賣毒品罪，難認係集合犯。因
此，就刑法修正施行後多次販賣毒品之犯行，採一罪一罰，始符
合立法本旨。原判決認：上訴人等三人先後多次販賣同級毒品之
行為，應係評價為實質一罪之集合犯，僅成立一罪（原判決第十
四頁理由貳之二）。然其論述，與刪除連續犯之修法意旨，已難
謂合，且就多次販賣毒品之犯行，逕論以一罪，反較連續犯刪除
前之法律適用，失之寬鬆，亦與刑罰評價之公平性有違，有適用
法則不當之違背法令。（二）原判決就上訴人丙○○販賣第二級
毒品部分，係認定：由丙○○負責於附表貳所示之交易時間，先
與欲購買甲基安非他命者聯絡時間、地點、金額、數量等交易核
心重要事項後，再由丙○○轉告陳上福，陳上福再推由不詳姓名
年籍之成年女子，於附表貳所示之交易地點、方式、價格，販賣
第二級毒品甲基安非他命予陳金龍、陳志興、朱志遠及劉嘉益等
人，販賣所得款項共計五千五百元等情（原判決第四頁第四至十
一行）。如果無訛，即丙○○並未持有並交付甲基安非他命予客
戶，亦未收取價金，則原判決認在丙○○身上查獲現金中之五千
五百元為其販賣第二級毒品之所得，是否合於論理法則，即非無
疑；又認其並有持有第二級毒品之行為（原判決第十四頁第四至
六行）其理由之說明與事實之認定，亦有不符。有判決理由矛盾
之違背法令。（三）原判決於事實中載稱：查扣丙○○販賣第一
級毒品海洛因、第二級毒品甲基安非他命所得共計二萬四千元（
其中包括丙○○與陳上福，或並與乙○○共同販賣第一級毒品海
洛因所得一萬六千五百元，及以上三人與甲○○共同販賣第一級
毒品海洛因所得三千元，暨丙○○與陳上福共同販賣第二級毒品
甲基安非他命所得五千五百元）等情（原判決第四頁倒數第五至
十行）。其中三筆分別為一萬六千五百元、三千元、五千五百元
，共計二萬五千元，已與所稱之二萬四千元不符；且亦與所認定
：上訴人等三人計共同販賣海洛因所得之款項為一萬八千五百元
（其中丙○○與陳上福二人共同販賣所得二千元；二人與乙○○
共同販賣所得一萬三千五百元；丙○○、乙○○、陳上福與甲○
○共同販賣所得三千元）及販賣甲基安非他命所得款共計五千五
百元等金額（原判決第三頁倒數第六至十行、第四頁第十、十一
行），有所出入。其事實即屬不明，致原判決對犯罪所得之宣告
，是否正確，無憑判斷。以上或為上訴意旨所指摘，或為本院得
依職權調查之事項，應認原判決有撤銷發回之原因。另依卷內資
料，證人陳金龍在第一審係於九十六年六月二十八日到庭作證，
原判決載稱九十六年五月三十一日到庭作證，顯有誤寫，案經發
回，併予指正。
據上論結，應依刑事訴訟法第三百九十七條、第四百零一條，判
決如主文。
中    華    民    國  九十七  年    一    月   十一   日
                      最高法院刑事第五庭
                          審判長法官  林  增  福
                                法官  張  清  埤
                                法官  陳  世  雄
                                法官  蔡  國  在
                                法官  王  居  財
      本件正本證明與原本無異
                                      書  記  官
中    華    民    國  九十七  年    一    月   十五   日
                                                      Ｅ


司法院資訊處製作；財團法人民間司法改革基金會備份。
